【裁判字號】    97,重上,95
【裁判日期】    990531
【裁判案由】    損害賠償
【裁判全文】
臺灣高等法院民事判決                  97年度重上字第95號
上  訴  人  林憶茹原名林麵）.
訴訟代理人  吳玲華律師
            楊華興律師
被上訴人    丙○○
訴訟代理人  陳崇善律師
複代理人    甲○○
被上訴人    乙○○
訴訟代理人  戴雅韻律師
上列當事人間損害賠償等事件，上訴人對於中華民國96年12月31
日臺灣臺北地方法院95年度重訴字第649號第一審判決提起上訴
，本院於99年5月11日言詞辯論終結，判決如下：
    主  文
上訴駁回。
第二審訴訟費用由上訴人負擔。
    事實及理由
一、上訴人聲明：（一）原判決廢棄。（二）被上訴人丙○○、
    乙○○應連帶給付上訴人新台幣（下同）784萬0,990元及自
    起訴狀繕本送達翌日起至清償日止，按年息5％計算之利息
    。（三）被上訴人丙○○應給付上訴人196萬1,862元及自起
    訴狀繕本送達翌日起至清償日止，按年息5％計算之利息。
    被上訴人丙○○、乙○○均聲明：（一）如主文所示。（二
    ）如受不利之判決，願供擔保請准免為假執行。
二、上訴人起訴主張：坐落台北市○○區○○段6小段274地號土
    地所有權應有部分1454／10000及地上同小段2932建號門牌
    台北市○○○路○段226巷32號1樓房屋（下稱系爭1樓房地）
    ，暨同門牌2、4至9樓、地下室公共設施、停車位等房地，
    係原法院91年度民執辛字第9696號拍賣抵押物強制執行事件
    之執行標的（下稱本件法拍屋）。伊與被上訴人丙○○及訴
    外人曾黃麗真、何秉澄共同集資參與投標。訴外人曾黃麗真
    、何秉澄各出資1／3，伊委由被上訴人丙○○出面參與，被
    上訴人丙○○與伊應各按1／6出資及分配。伊等以訴外人曾
    黃麗真名義投標本件法拍屋，於民國（下同）92年11月6日
    以總價1億2,588萬元得標。伊於92年11月6日及同年11月17
    日依被上訴人丙○○指示將出資金額750萬元以現金及匯款
    方式交付被上訴人丙○○。詎嗣經伊會算後發覺伊超付196
    萬1,862元，伊向被上訴人丙○○催討後，被上訴人丙○○
    於93年10間將系爭1樓房地所有權移轉登記予伊。伊取得系
    爭1樓房地後，始發現被上訴人丙○○未經伊同意，曾私自
    將系爭1樓房地通謀移轉於被上訴人乙○○名下，並另向訴
    外人聯邦商業銀行股份有限公司（下稱聯邦商銀）貸款
    2,700萬元，扣除被上訴人丙○○轉貸清償訴外人新竹國際
    商業銀行股份有限公司之貸款1,944萬7,700元後，伊無端承
    接超額之銀行貸款債務，受損害755萬2,300元。被上訴人丙
    ○○受任為伊處理共同集資參與訴外人曾黃麗真向原法院投
    標本件法拍屋之事務，伊與被上訴人丙○○間有委任及合夥
    或隱名合夥之混合關係。另被上訴人乙○○與丙○○間並無
    買賣關係存在，竟互相串謀製作虛偽不實之買賣契約，於被
    上訴人乙○○未支付價金之情形下將系爭1樓房地移轉所有
    權與被上訴人乙○○，並向聯邦商銀貸款2,700萬元，致伊
    受有損害。為此依民法第227條、第541條、第542條、第544
    條、第697條、第701條、第707條、第709條、第179條及第
    184條規定，請求被上訴人丙○○、乙○○連帶賠償其所受
    損害及返還不當得利。伊與被上訴人丙○○之合夥關係中，
    各應出資金額為553萬8,139元，伊已出資750萬元，故被上
    訴人丙○○應再給付伊196萬1,862元。被上訴人丙○○、乙
    ○○取得系爭1樓房地增貸之款項為755萬2,300元，伊計算
    至起訴前繳付之利息28萬8,690元，被上訴人應連帶賠償伊
    784萬0,990元（7,552,300元＋288,690元＝7,840,990元）
    。爰求為命(一)被上訴人丙○○、乙○○連帶給付784萬0,990
    元，及自起訴狀繕本送達翌日起至清償日止，按年息5％計
    付利息；(二)被上訴人丙○○給付196萬1,862元，及自起訴狀
    繕本送達翌日起至清償日止，按年息5％計付利息之判決。
被上訴人丙○○則以：
（一）伊與上訴人間係屬共同投資關係，上訴人嗣取得系爭1樓
      房地，伊與上訴人間之損益分配應進行結算方能得知。上
      訴人係於系爭房屋得標後方參與部分投資，當時伊要求上
      訴人須出資750萬元現金，伊為勞務出資，毋庸現金出資
      方同意上訴人參與。在上訴人保留系爭1樓房地之下，關
      於投資結算後之剩餘分配，上訴人應給付伊525萬元及將
      上訴人取得系爭1樓房地後使用收益之對價半數予伊。另
      上訴人自承本件係合夥或隱名合夥之法律關係，則應先選
      任清算人進行清算程序確定盈虧後，方得請求返還出資及
      應受分配利益，在未經清算程序前，上訴人不得主張伊就
      合夥事業之處理有侵權行為及債務不履行之情事。
（二）上訴人主張伊偽造訴外人曾黃麗真之印章及買賣契約書部
      分，伊早已獲刑事不起訴處分在案。上訴人並未參加伊與
      訴外人曾黃麗真、何秉澄間之合夥（此部分之合夥共3人
      ，簡稱「大合夥」），上訴人與伊之合夥部分（簡稱「小
      合夥」）係以伊為出名名義人，參加「大合夥」。上訴人
      實際上係與伊合夥，與訴外人曾黃麗真、何秉澄無關。縱
      伊與訴外人曾黃麗真、何秉澄間已完成清算及分配，此部
      分屬「大合夥」之清算，與上訴人、伊間之「小合夥」無
      關，上訴人主張本件法拍屋之移轉、分配已完成，已清算
      結束云云，實係錯誤。伊乃有權執行合夥事務之人，且系
      爭1樓房地出售予另一被上訴人乙○○及嗣後轉讓予上訴
      人，上訴人皆知悉。伊與上訴人間尚未進行清算，自難遽
      以系爭1樓房地第二次貸款之金額較第一次貸款之金額為
      高即認定上訴人受有損害，遑論上訴人受讓系爭1樓房地
      時早已知悉其上已有2,700萬元之銀行貸款。上訴人主張
      伊有侵權行為云云，與事實不符等語，資為抗辯。
被上訴人乙○○則以：伊與被上訴人丙○○就系爭1樓房地確有
買賣契約，上訴人並未舉證證明伊與被上訴人丙○○間之買賣契
約為通謀虛偽意思表示，不得向伊請求侵權行為之損害賠償。又
伊取得系爭1樓房地後自得向銀行貸款，上訴人依不當得利之法
律關係請求伊返還增貸所得之金額，亦無理由。另伊亦無偽造與
訴外人曾黃麗真之買賣契約等語，資為抗辯。
三、兩造不爭執之事實：
（一）被上訴人丙○○與訴外人曾黃麗真、何秉澄共同集資各出
      資1／3，於92年11月6日以訴外人曾黃麗真名義投標本件
      法拍屋即原法院91年度民執辛字第9896號拍賣抵押物強制
      執行事件之執行標的，並以總價1億2,588萬元得標。
（二）上訴人於92年11月6日及同年11月17日依被上訴人丙○○
      指示，將出資金額750萬元以現金及匯款方式交付被上訴
      人丙○○。
（三）系爭1樓房地原登記於訴外人曾黃麗真名下，再移轉為被
      上訴人乙○○所有，再於93年10月26日移轉所有權登記予
      上訴人。
（四）證據：繳款通知書、收據、匯款單、臺北市○○區○○段
      6小段274地號土地登記謄本、同小段2932建號建物登記謄
      本（見原審卷第1宗11、13-18、35-36頁）。
四、關於上訴人主張被上訴人丙○○、乙○○對伊成立共同侵權
    行為部分：
（一）按依民法第184條第1項規定，因故意或過失，不法侵害他
      人之權利者，負損害賠償責任；故意以背於善良風俗之方
      法，加損害於他人者亦同。準此，侵權行為係以不法侵害
      他人之權利為要件。
（二）經查上訴人主張被上訴人對伊成立共同侵權行為，無非以
      被上訴人丙○○與被上訴人乙○○通謀，未經其同意，曾
      將伊參與投標本件法拍屋受分配之系爭1樓房地出賣予被
      上訴人乙○○，並轉向聯邦商銀貸款2,700萬元，關於較
      原先貸款增貸之部分，係其所受損害云云為據。惟查上訴
      人主張伊與被上訴人丙○○及訴外人曾黃麗真、何秉澄共
      同集資參與投標本件法拍屋，為被上訴人丙○○所否認，
      並抗辯伊係與訴外人曾黃麗真、何秉澄合夥投標本件法拍
      屋，上訴人並未參加該合夥關係，上訴人與伊係另外之共
      同集資或合夥關係等語。經查上訴人在起訴狀已載明：伊
      委由被上訴人丙○○出面參與1／3權利等語（見原審卷第
      1宗5頁），被上訴人丙○○抗辯本件法拍屋係伊與訴外人
      曾黃麗真、何秉澄合夥投標，堪信為真實。上訴人與被上
      訴人丙○○、訴外人曾黃麗真、何秉澄間並不成立合夥、
      隱名合夥或共同集資關係。合先說明。
（三）又查上訴人在起訴狀亦載明：本件法拍屋含系爭1樓房地
      係以訴外人曾黃麗真名義得標（見原法院卷第1宗5頁），
      參諸前述本件法拍屋係被上訴人丙○○與訴外人曾黃麗真
      、何秉澄合夥投標，本件法拍屋應屬被上訴人丙○○與訴
      外人曾黃麗真、何秉澄之合夥財產。系爭1樓房地既原屬
      被上訴人丙○○與訴外人曾黃麗真、何秉澄之合夥財產，
      則在上訴人取得系爭1樓房地所有權前，被上訴人丙○○
      等人之合夥就系爭1樓房地所為處分，應非上訴人所得干
      預。況系爭1樓房地之抵押權設定狀態，上訴人本可向地
      政機關查詢得知，其如不同意系爭1樓房地之抵押權擔保
      貸款達2,700萬元，自可拒絕移轉登記為系爭1樓房地之所
      有權人，其明知系爭1樓房地貸款達2,700萬元，仍辦理移
      轉登記取得系爭1樓房地之所有權，足見上訴人對於系爭1
      樓房地設定抵押權擔保貸款達2,700萬元並無異議，上訴
      人徒以系爭1樓房地前抵押權之設定狀態，主張因系爭1樓
      房地有增貸之情形，其受有損害云云，應屬無據。
（四）依上所述，上訴人在取得系爭1樓房地所有權前，對系爭1
      樓房地並無權利存在，其以系爭1樓房地在其取得所有權
      前曾設定抵押權為由，主張被上訴人丙○○、乙○○成立
      共同侵權行為云云，為不足取。
五、關於上訴人主張被上訴人乙○○無法律上原因獲有不當得利
    部分：
    上訴人雖主張被上訴人偽冒訴外人曾黃麗真之簽名，簽署系
    爭1樓房地之買賣契約，再以不實買賣契約向地政機關辦理
    所有權移轉登記予被上訴人乙○○，被上訴人乙○○再持以
    向聯邦商銀貸款，受有利益，應負不當得利返還責任云云。
    然查本件法拍屋應屬被上訴人丙○○與訴外人曾黃麗真、何
    秉澄之合夥財產，已如前述；上訴人在取得系爭1樓房地所
    有權前，對系爭1樓房地並無權利存在，則被上訴人乙○○
    因自訴外人曾黃麗真取得系爭1樓房地所有權，持以向聯邦
    商銀貸款，與上訴人無涉，上訴人主張被上訴人乙○○受有
    利益，應負不當得利返還責任云云，為不足取。
六、關於上訴人主張被上訴人丙○○應依民法第680條準用民法
    第540條、第544條負債務不履行之損害賠償責任，及分配合
    夥損益部分：
（一）上訴人主張被上訴人丙○○與伊合夥標購本件法拍屋，且
      受伊委為處理投標、收受標金及標得房地利益分配事宜，
      被上訴人丙○○應將相關事務進行之狀況、始末詳細報告
      予伊知悉，惟被上訴人丙○○未將合夥事務處理情形詳細
      據實告知伊，又與被上訴人乙○○通謀虛偽成立假買賣契
      約，向聯邦銀行辦理抵押貸款，取得增貸款項755萬2,500
      元之不法利益，致使伊在不知情下承接超額之貸款債務，
      受有重大損害，被上訴人丙○○之行為構成受任人（合夥
      事務執行人）因處理委任事務（合夥事務）有過失，或因
      逾越權限之行為致使委任人（合夥人）生有損害之情形，
      依民法第680條準用民法第540條、第544條規定，被上訴
      人丙○○應對伊負債務不履行之損害賠償責任，其損害額
      之計算同共同侵權行為所致生之損害額云云。惟查被上訴
      人丙○○、乙○○對上訴人並不成立共同侵權行為，且上
      訴人主張被上訴人乙○○受有利益，應負不當得利返還責
      任云云，為不足取，均有如前述；而上訴人既主張其與被
      上訴人丙○○間為合夥關係，而彼等間之合夥關係尚未經
      清算（詳後述），上訴人主張被上訴人丙○○應依民法第
      680條準用民法第540條、第544條負債務不履行之損害賠
      償責任云云，應屬無據。
（二）又查關於上訴人主張伊與被上訴人丙○○間已完成合夥之
      清算程序部分，為被上訴人丙○○所否認。經查上訴人係
      依其在原審提出之原證4號單據（見原審卷第1宗21頁），
      主張投標押標金、補現金、銀行管理費合計2578萬4,600
      元，被上訴人丙○○、訴外人曾黃麗真、何秉澄每人應負
      擔859萬4,867元；相關管理費用及共同投資之銀行貸款利
      息算至93年6月3日止之費用，上開3人各應負擔87萬1,410
      元；另參上訴人在原審提出之原證12號會算書（見原審卷
      第1宗200頁）須補貼訴外人何秉澄本件法拍屋7、8樓之差
      額161萬元，合計上訴人與被上訴人丙○○共須出資1,107
      萬6,277元，上訴人與被上訴人丙○○應各負擔1／2之出
      資金額即553萬8,139元，上訴人已出資750萬元，上訴人
      多付196萬1,862元，被上訴人丙○○應再給付上訴人196
      萬1,862元云云（見本院卷256-257頁）。惟按本件法拍屋
      係被上訴人丙○○與訴外人曾黃麗真、何秉澄合夥投標，
      上訴人與被上訴人丙○○、訴外人曾黃麗真、何秉澄間並
      不成立合夥或共同集資關係，已如前述，上訴人在原審提
      出之原證4號單據及原證12號會算書，係被上訴人丙○○
      與訴外人曾黃麗真、何秉澄間之計算書，此觀之上開原證
      4號單據記載「三人平均分擔」等語亦明；上訴人以被上
      訴人丙○○與訴外人曾黃麗真、何秉澄間之合夥計算，作
      為伊與被上訴人丙○○間之合夥清算完成依據，為不足取
      。
（三）按合夥解散後，其清算由合夥人全體或由其所選任之清算
      人為之，民法第694條第1項定有明文。又按民法第682條
      第1項規定合夥人於合夥清算前，不得請求合夥財產之分
      析。換言之，合夥解散後，應先經清算程序。且合夥財產
      ，依民法第697條第1項規定，應先清償合夥債務，或劃出
      必要之數額後尚有賸餘，始應返還各合夥人之出資，必清
      償合夥債務及返還各合夥人出資後，尚有賸餘者，始應按
      各合夥人應受分配利益之成數，分配於各合夥人，此觀民
      法第697條第2項、第699條規定自明（最高法院86年台上
      字第2995號判決參照）。經查上訴人自認系爭1樓房地曾
      經出租（見本院卷189頁），然其所提出上開計算，並無
      出租收益之計算，足見被上訴人丙○○抗辯其與上訴人間
      並未完成合夥之清算，應屬有據。上訴人與被上訴人丙○
      ○間既未完成合夥之清算程序，上訴人主張完成合夥清算
      ，請求被上訴人丙○○給付196萬1,862元，應屬無據。
七、綜上所述，上訴人依共同侵權行為、不當得利、委任及合夥
    之法律關係，請求被上訴人丙○○、乙○○連帶給付784萬0
    ,990元，被上訴人丙○○給付196萬1,862元，及均自起訴狀
    繕本送達翌日起至清償日止，按年息5％計算之利息，均為
    無理由，不應准許。原審為上訴人敗訴之判決，並無不合；
    上訴意旨指摘原判決不當，求予廢棄改判，為無理由。
八、兩造其餘之攻擊或防禦方法及未經援用之證據，經本院斟酌
    後，認為均不足以影響本判決之結果，無逐一詳予論駁之必
    要。併此敘明。
九、據上論結，本件上訴為無理由，依民事訴訟法第449條第1項
    、第78條，判決如主文。
中    華    民    國    99    年    5    月     31    日
                      民事第八庭
                        審判長法  官  劉勝吉
                              法  官  蘇芹英
                              法  官  鄭威莉
正本係照原本作成。
如不服本判決，應於收受送達後20日內向本院提出上訴書狀，其
未表明上訴理由者，應於提出上訴後20日內向本院補提理由書狀
（均須按他造當事人之人數附繕本）上訴時應提出委任律師或具
有律師資格之人之委任狀；委任有律師資格者，另應附具律師資
格證書及釋明委任人與受任人有民事訴訟法第466條之1第1項但
書或第2項（詳附註）所定關係之釋明文書影本。
中    華    民    國    99    年    5     月    31    日
                               書記官  李垂福
附註：
民事訴訟法第466條之1（第1項、第2項）：
對於第二審判決上訴，上訴人應委任律師為訴訟代理人。但上訴
人或其他法定代理人具有律師資格者，不在此限。
上訴人之配偶、三親等內之血親、二親等內之姻親，或上訴人為
法人、中央或地方機關時，其所屬專任人員具有律師資格並經法
院認為適當者，亦得為第三審訴訟代理人。

司法院資訊處製作；財團法人民間司法改革基金會備份。
